臺灣高等法院民事判決　九十一年度訴易字第四九號
　　　原　　　告　甲○○
　　　被　　　告　乙○○
右當事人間因侵權行為損害賠償事件，本院判決如左︰
    主    文
被告應給付原告新臺幣捌萬肆仟元，及自九十一年二月二十七日起，至清償日止，按
年息百分之五計算之利息。
原告其餘之訴，暨假執行之聲請均駁回。
訴訟費用由被告負擔十分之三，餘由原告負擔。
    事實及理由
一、本件原告主張：伊於民國八十九年五月二十日與劉素蓮共進午餐後返回劉素蓮住
    處，即遭被告即劉素蓮之夫等五名男子，以伊與劉素蓮有染為由，毆打伊並逼迫
    伊簽立切結書、新台幣（下同）合計共三百萬元之本票五紙，及交付現金五萬元
    及承諾過戶九十六年度福特小轎車一千五百西西、車牌號碼：Ｌ六－二二八七號
    轎車（以下簡稱：系爭轎車）乙輛。伊若有不從，即再加以毆打，致伊右眼部挫
    傷併上眼臉兩處裂傷及上下眼臉周圍瘀腫。伊無奈下簽立上開切結書、本票並交
    付五萬元及系爭現金後，被告等人始准伊離去。案經檢察官偵查終結，提起公訴
    ，現正由本院刑事庭審理中。按被告以強暴脅迫之方式取走伊價值二十萬元之系
    爭汽車與現金五萬元，復毆打並逼令伊簽立協議書，致伊精神損失甚巨，爰請求
    返還二十五萬元及賠償二十五萬元慰撫金，共計五十萬元，及自起訴狀繕本送達
    翌日起至清償日止，按年息百分之五計算之利；並願供擔保，請准宣告假執行。
二、被告則以：原告明知劉素蓮為有夫之婦，而仍與之通姦（通姦之部分，業經桃園
    地方法院判處通姦罪有期徒刑四個月確定），此係導致被告婚姻破碎之原因，被
    告因此家庭破裂、幼小兒女頓失母愛，身心受苦者，乃係被告。原告毀人家庭於
    先，復要求深受其害之被告付錢慰撫，自非公序良俗所得見容，況原告係自願簽
    立協議書及本票、及交付五萬元、系爭轎車作為通姦罪之和解條件，並非受被告
    之逼迫而為，此觀之刑事判決中就強制罪部分，諭知被告無罪自明；另傷害部分
    刑事判決雖認定被告犯罪而科處罪刑，惟有足以動搖確定判決之重要證據漏未審
    酌，已提起再審中，是原告之請求並不可採。答辯聲明為：駁回對造之訴及假執
    行之聲請。
三、查原告主張被告有傷害及脅迫伊之事實，業據提出診斷證明書（見刑事卷原審卷
    第四十三頁）、協議書（刑事卷原審卷第七十五頁）、切結書（刑事卷原審卷第
    七十六頁）為證，被告雖承認原告確有簽發本票、交付現金、小客車及書立和解
    書、協議書等事實，惟否認有何傷害及妨害自由犯行。經查：
    (一)證人劉素蓮於偵查中及原審第一次詢問時，均證稱在現場時即見原告身上有傷
      等語（見偵字卷第二十九頁反面、原法院刑事卷第二十頁），可徵原告主張其
      於被告住處即有受傷之情非虛。而依被告及證人張有富所述，當時在場者僅原
      告、被告、證人張有富及劉素蓮在場，而被告及張有富並未動手毆打原告，為
      被告及證人張有富所是承，苟當時並無其他人在場，而被告及在場之張有富既
      未毆打原告，原告當無於現場時即受有右眼部挫傷併上眼臉兩處裂傷及上下眼
      臉周圍瘀腫等傷之理，是原告指稱當日尚另有四名不詳姓名成年男子在場參與
      毆打等語，應屬可採。
    (二)被告稱其當日係於知悉原告與其妻在家，乃急偕張有富返家（見檢察署他字案
      卷第二十頁），核與張有富於原法院刑事庭稱係經被告電告後，其始到場者等
      語有異（見原法院刑事卷第四十九頁），證人劉素蓮於原法院刑事庭改稱其與
      原告返家後，被告與張有富始一同到達等語（見同上卷第六十五頁），惟與其
      於偵查中所述不符，且劉素蓮證稱係因原告答應於其離婚後與其在一起，故請
      其配合原告之說詞云云（見同上卷第八十三頁），惟事實上證人劉素蓮離婚後
      ，原告並未與劉素蓮在一起，並據原告於本院刑事庭時陳述在卷（見本院刑事
      卷第四十一頁），則因原告未履行諾言，致劉素蓮對原告心生悔恨，轉而附合
      其前夫即被告之說詞，自屬常情。另證人即被告之子女黃晨斌、黃勝德於原法
      院所述當時家中除被告與張有富外，並無其他人，當係迴護乃父之詞，均尚難
      採為有利被告之證據。
    (三)前揭切結書及本票五張，固為原告親筆所簽，惟依前述，當日既有其他不詳姓
      名成年人數人毆打原告，且原告月入僅三萬元，若非受被告等人之強暴脅迫，
      應無願賠償其能力所不及之金額。再者，原告於八十九年五月二十日送劉素蓮
      返家後，即與被告簽立切結書後，嗣再至法律事務所訂立協議書，足見原告簽
      立切結書係在訂立協議書之前，且非在原告預期之情形下簽立切結書，足證原
      告主張伊係受被告等之逼迫簽立切結書，且切結書之內容係依被告等人述撰
      寫，應為可採。被告雖以原告係為避免被告提起妨害家庭之訴而自願簽寫，以
      為和解等語抗辯，然查原告於八十九年五月三十一日即以該切結書、本票之簽
      發非出於其之自由意志，而以存證信函撤銷前揭意思表示，並於同年六月八日
      對被告提出告訴，此有該存證信函影本及告訴狀可按（見檢察署之他字卷第一
　　　頁、第八頁可按），而被告係於公訴人同年六月十三日傳訊後之同年六月十七
　　　日始對原告提起妨害家庭之告訴，並有進行單及告訴狀可稽（見同上卷第十四
　　　頁、第十八頁），足見被告係因原告告訴後始提起妨害家庭之告訴，苟原告係
　　　避免被告告訴而簽切結書及本票，諸經驗常情，應無先對被告提起傷害等告訴
　　　，逼使被告提起妨害家庭告訴之理，是被告此之抗辯，亦非可採。
    (四)再參以被告傷害及以強暴脅迫使原告行無義務之事實，業據本院以九十年度上
      易字第四二六九號，判決被告有罪確定，有前揭判決可稽（詳見本院卷第四至
      六頁），原告指稱受被告傷害、妨害自由等事實，自堪信為真實。雖該判決認
      定原告至律師事務所係與被告相偕而行，並非受被告強暴脅迫所致，而就此部
      分為無罪之認定，惟就原告簽切結書及本票部分，仍認定係受被告等人之強暴
      脅迫所致，因與傷害罪有牽連關係而論處被告罪責，是被告抗辯妨害自由部分
      ，本院刑事庭為其無罪之諭知，其無侵權情事，並無可採。
    (五)綜上所述，被告有傷害及妨害原告自由之事實，原告此之主張，自堪信為真實
      。
四、按因故意或過失，不法侵害他人之權利者，負損害賠償責任；不法侵害他人之身
    體、健康、名譽、自由、信用、隱私、貞操或不法侵害其他人格法益而情節重大
    者，被害人雖非財產上之損害，亦得請求賠償相當之金額。民法第一百八十四條
    第一項、第一百九十五條第一項定有明文。本件原告係因被告等人之行為，致其
    財產、身體遭受損害，且其受損害，與被告之侵權行為有相當之因果關係，原告
    自得依法請求被告賠償損害。
五、茲所應審酌者，為原告所得請求被告賠償之金額，爰分述如左：
  (一)現金五萬元部分：兩造就原告交付五萬元之事實，均不爭執，而依前揭所述，原
    告係受被告之強暴脅迫而交付，則原告主張五萬元之損害，即屬有據。
  (二)汽車二十萬元部分：
    按負損害賠償責任者，除法律另有規定或契約另有訂定外，應回復他方損害發生
    前之原狀；又應回復原狀者，如經債權人定相當期限催告後，逾期不為回復時，
    債權人得請求以金錢賠償其損害，民法第二百十三條第一項、第二百十四條分別
    定有明文。本件原告於八十九年五月三十一日以其交付系爭汽車係受脅迫而撤銷
    該移轉之意思表示，且催告被告於函到七日內將該汽車過戶，回復原告名下，有
    該存證信函附於偵查卷可稽（見刑事他字號第九頁），原告既已定期催告被告回
    復原狀，被告並未回復原狀，則原告請求被告以金錢賠償損害，即屬有據。
  (三)慰撫金二十五萬元之部分：
    本件原告為被告等人傷害之事實，既已如前述，是原告依民法第一百九十五條之
    規定，請求非財產上之損害賠償，自屬有據。本院審酌原告之傷勢為右眼臉裂傷
    、胸部、背部、右膝挫傷等情狀，及兩造之身分、地位、經濟能力等，認為原告
    請求二十五萬元，尚嫌過高，應予核減為三萬元，方屬公允，逾此數額之請求，
    為無理由。
  (四)依上所述，原告主張受損害之金額共為二十八萬元。
六、按損害之發生或擴大，被害人與有過失者，法院得減輕賠償金額，或免除之，民
    法第二百十七條第一項亦有明文規定。此項規定之目的，在謀求加害人與被害人
    間之公平，故在裁判上法院得以職權減輕或免除之（最高法院八十五年度台上字
    第一七五六號判例參照）。又所謂「損害之發生」，不獨損害本身，並應包括損
    害發生原因事實之成立（發生）之助成在內，即就損害原因事實之成立，或損害
    本身之發生或擴大，任何一方之助成，均有過失相抵之適用（見史尚寬債法總論
    第二九五頁）。而被害人苟能盡其善良管理人之注意，即得避免損害之發生與擴
    大，竟不注意，即與有過失。另所謂過失乃廣義之過失，包括故意在內。即賠償
    權利人就其行為可生權利侵害或債務不履行（或其他違法之結果）或可發生損害
    之擴大，須有預見（故意），或以善良管理人之注意，應可預見。換言之對於危
    險，應有預見或可得預見，違反對於他人之義務者，對於義務之違反應有認識或
    可得認識，應有過失相抵之適用（參見史尚寬債法總論第二九三、四頁）。本件
    被告確有對原告為傷害及妨害自由之行為，惟本件被告之所以傷害並脅迫原告簽
    立切結書及本票，係因原告與被告之妻劉素蓮通姦所致，而原告所犯妨害家庭之
    犯行，並經台灣桃園地方法院以九十年易字第三五五號刑事判決有期徒刑四月確
    定，有前開判決書附卷可按（見本院卷第二十三頁），苟原告不妨害被告之家庭
    及婚姻，即無本件事故之發生，是原告就本件損害之發生擴大，顯有過失至明。
    本院審酌被告之婚姻、家庭破裂，所受之精神痛苦較原告受本件傷害及妨害自由
    之精神損害為鉅，且原告之可歸責原因重於被告，認應減免被告十分之七之賠償
    責任，始符衡平。依此計算，原告得請求損害賠償之金額為八萬四千元【
    280000*（1-0.7）＝84000），逾此範圍之請求，不應准許。
七、綜上所述，原告本於侵權行為法則，請求被告給付八萬四千元，及自附帶民事狀
    繕本送達翌日即九十一年二月二十七日起，至清償日止，按週年利率百分之五計
    算之利息為有理由，應予准許。逾此部分之請求，為無理由，應予駁回。
八、本件兩造上訴利益均未逾一百五十萬元，不得上訴第三審，本院判決即告確定，
    無庸宣告假執行，原告敗訴部分假執行失所附麗，均應駁回。又本件事證已臻明
    確，兩造其餘攻擊、防禦方法，經逐一審酌對前開論斷結果無影響，爰不逐一論
    述，併予敘明。
九、據上論結：本件原告之訴，為一部有理由，一部無理由，依民事訴訟法第七十九
    條但書，判決如主文。
中　　　華　　　民　　　國　　九十一　　年　　　七　　　月　　十六　　　日
                              民事第八庭
                          　　　　審判長法　官　鄭　三　源
                          　　　　　　　法　官　郭　松　濤
                          　　　　　　　法　官　周　美　月
右正本係照原本作成。
兩造均不得上訴。
中　　　華　　　民　　　國　　九十一　　年　　　七　　　月　　十八　　　日
　　　　　　　　　　　　　　　　　　　　書記官  陳　啟　文
